【裁判字號】    98,訴,943
【裁判日期】    980819
【裁判案由】    遺產稅
【裁判全文】
臺北高等行政法院判決
                                       98年度訴字第943號
                              .
原      告  甲○○
被      告  財政部臺北市國稅局
代  表  人  乙○○（局長）
訴訟代理人  丙○○
上列當事人間遺產稅事件，原告不服財政部中華民國98年3月16
日台財訴字第09800055110號（案號：第00000000號）訴願決定
，提起行政訴訟，本院判決如下：
    主  文
原告之訴駁回。
訴訟費用由原告負擔。
    事實及理由
一、事實概要：
    (一)原告之父莊福耀於民國89年12月5 日死亡，原告及其他繼
      承人辦理遺產稅申報，經被告核定遺產總額新台幣( 下同
      )220,319,706元，遺產淨額176,385,194 元，應納稅額73
      , 685,597 元。原告就遺產總額－土地、房屋、扣除額－
      重度身心障礙、應納未納稅捐、未償債務、行水區土地、
      再轉繼承、剩餘財產差額分配請求權等項申請復查，獲追
      認扣除額4,998,274 元，變更核定遺產淨額為171,386,92
      0 元。原告就遺產總額－土地、扣除額－重度身心障礙、
      行水區土地、再轉繼承、剩餘財產差額分配請求權、依消
      費者物價指數上漲程度調整免稅額及扣除額等項仍不服，
      提起訴願，經財政部95年11月6 日台財訴字第0950044241
      0 號訴願決定以被告未檢送原處分案卷相關資料並附具答
      辯書，致本件事證未明，無從審酌，將原處分( 復查決定
      ) 撤銷，由被告另為處分。
    (二)嗣原告於被告重核復查中，另主張被繼承人所有坐落台北
      市○○區○○段1 小段240 、355 地號遺產土地遭違章占
      用，申請更正該項扣除額，並撤回行水區公共設施保留地
      、再轉繼承扣除額、依消費者物價指數上漲程度調整免稅
      額等項之復查申請，案經被告重核復查決定准予追減遺產
      總額5,569,612 元，變更核定扣除額- 重度身心障礙10,0
      00,000元、應納未納稅捐808,914 元、剩餘財產差額分配
      請求權80,661,313元，其餘復查駁回。原告就遺產總額－
      房屋、扣除額－遺產土地遭違章占用、再轉繼承、行水區
      公共設施保留地及行政救濟利息等項，提起訴願，經訴願
      決定駁回後，原告就扣除額－遺產土地遭違章占用、再轉
      繼承及行水區公共設施保留地等項仍不服，遂提起本件行
      政訴訟。
二、本件原告主張：
    (一)關於被繼承人遺產土地遭違章占用部分：
      1.被繼承人所遺台北市○○區○○段1小段240、355地號2
        筆土地，宗地面積各為36平方公尺、2,144 平方公尺，
        各持分36/96 ，經查系爭240 地號土地遭違章占用面積
        為19平方公尺，355 地號土地遭違章占用為1,707 平方
        公尺，有台北市建成地政事務所96年5 月30日函可稽。
        被告逕依遺產及贈與稅法施行細則第31條規定估定地上
        權價值標準以估算遺產土地遭違章占用追減價值，即按
        上開土地遭違章占用面積、持分比例及申報地價( 公告
        地價x0.8) 乘以28%(7x年息4%) 核算，合計准予追減追
        減遺產價值5,396,812 元。
      2.惟依財政部84年2月14日台財稅字第841607031號函釋意
        旨，應以公告現值為計算基礎，計算追減價值。即系爭
        240地號土地741,000元[遭違章占用面積19平方公尺x持
        分(36/96)x公告現值104,000元]，系爭355地號土地53,
        906,206元[遭違章占用面積1,707平方公尺x持分(36/96
        )x公告現值84,212元]，應合計追減遺產價值為54,647,
        206元。惟被告依遺產及贈與稅法第10條第3項規定以公
        告土地現值核定其價值合計69,110,448元，經原告申請
        更正，主張土地遭違章占用致其價值低落，並無核定金
        額價值，嗣被告准予追減遺產價值5,396,812 元後，核
        估課稅價值為63,713,635元；然系爭2 筆土地，宗地面
        積合計2,180 平方公尺，遭違章占用面積合計1,726 平
        方公尺，有79.17%（=1726/2180）面積被違章占用，而
        僅減除7.8%（=5,396,812元/69,110,448 元）土地價值
        ，實違反比例原則，並與實際價值不相當。
      3.此外，本案係被違章占用並非設定地上權，被告逕以地
        上權方式估價課稅，洵屬錯誤。是依遺產及贈與稅法第
        10條規定，遺產財產價值土地係依公告土地現值核定課
        稅，於估算被違章占用價值時，亦應以公告土地現值計
        算，基礎一致始符法之正確適用。又系爭遺產總約有57
        個共有人，產權零碎複雜，致被違章占用難以排除，有
        土地登記簿謄本可稽。且每年尚需負擔土地費用，繳納
        高額地價稅280,244 元，有地價稅單可稽，徒有土地卻
        無利益可收，還需負擔費用，致其價值低落。故原告主
        張被告應依上揭84年2 月14日函辦理，系爭遺產土地之
        價值，依遺產及贈與稅法第10條規定，係以公告土地現
        值為準計算，再以公告土地現值估算被占用之價值予以
        減除後之餘額，再核課稅額。
    (二)關於被繼承人死亡前6年至9年內繼承財產之扣除額部分：
      1.被繼承人再轉繼承其子莊紹榮遺產經被告核定為3,830,
        755元，並核屬為9年內之標的，按20%核定扣除額為766
        ,151元。然原告主張依遺產及贈與稅法第17條第1項第7
        款逐年扣減遺產之規定，應依實際經歷之期間比例計算
        ，即再轉繼承扣除額應為1,506,760元。
      2.蓋當一課稅主體對所繼承財產完納遺產稅後死亡，如原
        繼承之財產未經處分，則其被繼承人將須再對該繼承之
        財產繳納遺產稅，而產生經濟性重複課稅；此類重複課
        稅亦係按時間性之距離，採逐年扣減之制度來銷除重複
        課稅之效果，此觀遺產及贈與稅法第17條第1項第7款規
        定甚明；而採逐年扣減之制度來銷除重複課稅之計算方
        式，亦應依實際經歷之期間比例計算，才合乎憲法第15
        條人民財產權保障原則及行政程序法第7條比例原則。
      3.然被告將再轉繼承期間為8年又12日，核屬為9年內之標
        的，按20% 核定扣除額，違反經驗法則，違反邏輯認定
        事實。進而言之，被繼承人所繼承遺產部分，依被告查
        核所繼承遺產3,830,755 元，而被繼承人兒子莊紹榮於
        81年11月23日歿，其再轉繼承期間為8 年又12日，故依
        實際經歷之期間比例計算再轉繼承應扣減重複課稅之扣
        除額為1,506,760元。
    (三)關於行水區土地應於遺產總額扣除，免徵遺產稅部分：
      1.被繼承人所遺台北縣板橋市○○○段49-31、49-34、49
        -35、54-1、54-3、55-9、55-10、55-13、55-14地號共
        9筆行水區土地，被告依遺產及贈與稅法第10條第3項規
        定以公告土地現值核定其價值12,276,000元。然原告主
        張上開行水區土地未依法徵收前，因須限制其使用，為
        照顧人民之權益，應於遺產總額扣除，免徵遺產稅。
      2.蓋財政部77年4月19日台財稅字第770080401號函乃針對
        農業發展條例解釋，但都市計劃法第42條所指公共設施
        包括河道，而水利法第82條、第83條明文行水區之土地
        不得私有，其已私有者應徵收，否則限制其使用，且依
        第12條可知為公法人使用，故不論行水區是否依都市計
        劃法劃定為公共設施保留地，惟水利法為都市計劃法之
        特別法，故依水利法保留之土地應為「公共設施」，即
        應可免遺產稅，而有都市計劃法第50條之1 之適用。況
        依都市計劃法第50條之1 及遺產稅法第16條第12款、第
        8 款可知因法令或供公眾使用，即可免稅限制權利，水
        利法第78條限制行水區土地之使用，第82條、第83條並
        可限制使用，故既然劃為行水區，即應免稅，否則豈非
        犧牲私人利益，大法官釋字第440 號解釋即明此要旨。
      3.又遺產稅法第16條第13款也表明請求權不能收取、行使
        者也可不計入遺產，而行水區土地既然有上述之使用限
        制，即應不計入，因為徒有所有權，根本無法行使所有
        權，故依此法理，應自遺產總額扣除等情。並聲明請求
        判決訴願決定及原處分(重核復查決定)關於被繼承人遺
        產土地遭違章占用之追減價值部分、死亡前6年至9年內
        繼承財產扣除額及行水區土地之扣除額部分均撤銷。
三、被告則以：
    (一)扣除額－遺產土地遭違章占用：
      1.查被繼承人所遺系爭240、355地號等2筆土地，宗地面
        積為36平方公尺、2,144平方公尺，各持分36/96，經被
        告初查核定遺產額1,404,000 元、67,706,448元。原告
        於93年11月24日提起復查申請時，並未就此遺產項目主
        張，嗣於被告重核復查中，原告始於95年11月21日主張
        該地有遭違章占用，應重新計算稅額云云，案經被告重
        核復查決定以，系爭240 地號土地遭違章占用面積為19
        平方公尺，355 地號為1,707 平方公尺，有台北市建成
        地政事務所函可稽，故被告依遺產及贈與稅法第10條、
        同法施行細則第31條第2 項、第3 項、第41條及財政部
        75年1 月30日台財稅字第7520395 號函、77年4 月12日
        台財稅字第770082463 號函及84年2 月14日台財稅字第
        841607031 號函釋規定，准予追減240 地號72,458元(1
        9 平方公尺×36,320元×36/96 ×28% ），355 地號5,
        324,354 元（1,707 平方公尺×29,706元×36/96 ×28
        % ）為由，合計追減5,396,812 元，於法並無不合。
      2.原告雖主張應以土地公告現值為計算基礎，減除遭違章
        占用79.17%面積部分之遺產價值54,647,206元云云，惟
        查，系爭土地雖遭占有，其所有權並未喪失，仍可循民
        事訴訟途徑請求損害賠償及回復原狀，所稱遭占用土地
        其價值應減除全數乙節，核不足採，被告按上開土地遭
        違章占用實際面積、持分比例及申報地價乘以28% （7
        ×4%）核算結果，重核復查決定追減5,396,812 元，揆
        諸前揭規定，尚無不合。
    (二)再轉繼承扣除額及公共設施保留地－行水區土地部分：
      1.按遺產及贈與稅法第17條第1項第7款規定，及改制前行
        政法院62年判字第96號判例「申請復查，為提起訴願以
        前必先踐行之程序，若不經過復查而逕為行政爭訟，即
        非法之所許。……」。
      2.查原告因不服就被告核定被繼承人再轉繼承扣除額及否
        准公共設施保留地─行水區土地扣除額部分，循序申請
        復查及提起訴願，雖經財政部前揭95年11月6 日訴願決
        定將原處分( 復查決定) 撤銷，由被告另為處分，惟在
        被告重核復查中，原告已於97年10月8 日撤回上開再轉
        繼承扣除額及公共設施保留地－行水區土地扣除額之復
        查，依租稅行政救濟之訴訟標的採爭點主義，原告既已
        撤回系爭再轉繼承扣除額及行水區土地扣除額之復查請
        求，參照前揭判例意旨，原告自不得對此再予爭執，原
        告復就此提起訴願，程序自有未合，訴願決定予以駁回
        ，茲原告仍執前詞爭執，提起本件訴訟，自難認為有理
        由等情置辯，並聲明請求判決駁回原告之訴。
四、兩造之爭點在於：(一)原告請求遺產土地遭違章占用之價值應
    減除全數，是否有據？(二)原告就撤回復查之再轉繼承扣除額
    及公共設施保留地－行水區土地扣除額部分，否得否於本件
    訴訟程序中再為爭執？
五、關於遺產土地遭違章占用部分：
    (一)按「遺產及贈與財產價值之計算，以被繼承人死亡時或贈
      與人贈與時之時價為準；……第1 項所稱時價，土地以公
      告土地現值或評定標準價格為準。」「地上權之設定，未
      定有年限者，均以1 年地租額之7 倍為其價額。但當地另
      有習慣者，得依其習慣決定其賸餘年限。地上權之設定，
      未定有年租者，其年租按申報地價年息4%估定之。」及「
      遺產或贈與財產價值之計算，本細則無規定者，由財政部
      另以命令定之。」遺產及贈與稅法第10條、同法施行細則
      第31條第2 項、第3 項及第41條分別定有明文。又「遺產
      土地設有地上權者，准按該土地公告土地現值減除依遺產
      及贈與稅法施行細則第31條規定估定之地上權價值後課稅
      ，至被違章占用，應由稽徵機關依據該土地實際被占用面
      積及占用情況，自行估價課稅。」「被繼承人遺產土地，
      如確被違建物占用者，建議該部分依設定地上權之方式估
      價減除後核課乙節，可由各稽徵機關按個案情形，本於職
      權自行斟酌辦理。」及「遺產土地之價值，依遺產及贈與
      稅法第10條規定，係以公告土地現值為準計算，故如經查
      明依此方式計算之價值（即自其公告土地現值中減除申報
      地價某一百分比），與實際價值不相當，而以公告土地現
      值估算被占用之價值予以減除後之餘額，始與實際價格相
      當時，自可核實辦理。」亦經財政部75年1 月30日台財稅
      字第7520395 號、77年4 月12日台財稅字第770082463 號
      及84年2 月14日台財稅字第841607031 號函釋在案，經核
      上開各函釋係財政部本於中央稅捐主管機關機關職權，就
      稽徵機關如何估定遭違章占用之被繼承人遺產土地價值所
      為之解釋，符合遺產及贈與稅法第10條第1 項之立法意旨
      ，亦未增加人民之稅賦負擔，自得予援用。
    (二)查原告之父即被繼承人莊福耀之遺產土地即台北市○○區
      ○○段1小段240、355地號2筆土地，宗地面積分別為36平
      方公尺、2,144 平方公尺、所有權應有部分為96分之36，
      經被告初查分別核定遺產額1,404,000 元、67,706,448元
      ，合計69,110,448元。原告於93年11月24日提起復查申請
      時，原未就此遺產項目主張，嗣財政部95年11月6 日台財
      訴字第09500442410 號訴願決定撤銷原處分( 復查決定)
      ，命被告另為處分，原告始於被告重核復查中，於95年11
      月21日主張該地有遭違章占用，應重新計算稅額，而經被
      告會同原告及囑託地政機關至現場鑑界測量結果，其中24
      0 地號土地遭違章占用面積為19平方公尺，355 地號為1,
      707 平方公尺等情，為原告所不爭，並有本件遺產稅核定
      通知書、原告之復查申請書、前開訴願定決書、原告之更
      正申請書、系爭土地查詢資料、現場會勘照片、台北市建
      成地政事務所96年5 月30日北市建地二字第09630760200
      函附複丈成果圖說、系爭土地之公告現值及公告地價表附
      原處分卷714- 722、866-868 、936-938 、956 、000-00
      00頁可稽，堪信為真正。
    (三)故被告依系爭2 筆土地遭違章占用狀況及實際占用面積，
      斟酌被繼承人雖因該等土地遭違章占用而無法使用、收益
      ，然其所有權並未喪失，仍有處分權能，且依民法第821
      條：「各共有人對於第三人，得就共有物之全部為本於所
      有權之請求。但回復共有物之請求，僅得為共有人全體之
      利益為之。」之規定，被繼承人或原告等繼承人均得本於
      分別共有人而以自己之名義循民事訴訟程序請求占有人回
      復原狀或損害賠償，因認系爭2 筆土地遭違章占用部分並
      非全無價值，亦非無法或甚難以回復原狀，乃依據上揭財
      政部77年4 月12日函釋意旨，就系爭2 筆土地遭違章占用
      部分依設定地上權之方式估價( 民法第832 條規定：稱地
      上權者，謂以在他人土地上有建築物，或其他工作物，或
      竹木為目的而使用其土地之權。) ，按被繼承人持有該等
      土地之所有權應有部分及該等土地申報地價年息4 ％估定
      一年地租額並乘以7 倍之金額，核算該等土地被違章占用
      減少之價值，以原處分( 重核復查決定) 准予追減系爭24
      0 地號土地價值72,458元〔計算式：（19平方公尺×36,3
      20元×36/96 ×28% ）〕、系爭355 地號土地價值5,324,
      354 元〔計算式：（1,707 平方公尺×29,706元×36/96
      ×28% ）〕，合計准予追減5,396,812 元，揆諸前揭說明
      及函釋規定，並無不合。原告以系爭2 筆土地仍有其他57
      個共有人，產權零碎複雜，而難以請求排除違章占用為由
      ，主張應依上揭財政部84年函釋意旨，按公告現值全數減
      除遭占用土地之遺產價值云云，並無足採。
六、關於再轉繼承及行水區公共設施保留地扣除額部分：
    (一)按「行為時適用之所得稅法第82條第1 項規定之申請復查
      ，為提起訴願以前必先踐行之程序。若不經過復查而逕為
      行政爭訟，即非法之所許。」改制前行政法院62年度判字
      第96號判例有著。是我國訴訟實務就租稅行政救濟之訴訟
      標的係採爭點主義，不採總額主義，即認各個課稅基礎具
      有可分性，而可對各個課稅基礎所表示部分加以爭訟，因
      此，於復查程序及訴願程序未主張之爭點，於行政訴訟中
      即不得再行主張。申言之，構成課稅處分要件要素之「稅
      捐主體」、「稅捐客體」、「稅基」、「稅率」、「稅捐
      減免」之各種項目，限當事人於復查及訴願程序有所爭執
      者，始屬於行政法院之審理範圍，其餘當事人於復查及訴
      願程序未有爭執者，並不在行政法院之審理範圍。
    (二)查原告原列報扣除被繼承人死亡前9年內自其兒子莊紹榮(
      81年11月23日歿)遺產中再轉繼承之遺產遺產價值計2,674
      ,399元，經被告初查核定再轉繼承扣除額764,238 元；另
      原告申報被繼承人之遺產台北縣板橋市○○○段49-31 地
      號至55-14 地號等行水區土地亦為公共設施保留地，應依
      都市計畫法第50條規定免徵遺產稅，經被告核定否准認列
      扣除。原告雖於93年11月24日申請復查，且不服被告復查
      決定而提起訴願，惟財政部以前揭95年11月6 日台財訴字
      第09500442410 號訴願決定撤銷原處分( 復查決定) ，命
      被告另為處分，原告於被告重核復查中，已於97年10月8
      日具文撤回前開再轉繼承扣除額及行水區公共設保留地扣
      除額之復查申請，此為原告所不爭( 見本院卷第58頁) ，
      並有原告之撤回申請書附原處分卷第1111頁可稽，故揆諸
      前揭說明，此部分爭點既未經合法之復查程序，原告逕提
      起訴願，即非法之所許，訴願決定予以駁回，並無不合，
      原告再於本件訴訟中併予爭執，依法亦有未合，本院自無
      從審酌，併予敘明。
七、綜上所述，原告之主張，均無足採。原處分( 重核復查決定
    ) 於法並無違誤，訴願決定予以維持，亦無不合，原告仍執
    前詞，訴請撤銷，為無理由，應予駁回。
八、據上論結，本件原告之訴為無理由，依行政訴訟法第98條第
    1 項前段，判決如主文。
中    華    民    國    98    年     8    月   19     日
                    臺北高等行政法院第二庭
                              審判長法  官  徐瑞晃
                                    法  官  陳金圍
                                    法  官  蕭惠芳
上為正本係照原本作成。
如不服本判決，應於送達後20日內，向本院提出上訴狀並表明上
訴理由，如於本判決宣示後送達前提起上訴者，應於判決送達後
20日內補提上訴理由書（須按他造人數附繕本）。
中    華    民    國    98    年     8    月   19     日
                                    書記官   李淑貞


司法院資訊處製作；財團法人民間司法改革基金會備份。
